【裁判字號】    92,易,121
【裁判日期】    920522
【裁判案由】    詐欺
【裁判全文】
臺灣彰化地方法院刑事判決                          九十二年度易字第一二一號
    公  訴  人  臺灣彰化地方法院檢察署檢察官
    被      告  乙○○
右列被告因詐欺案件，經檢察官提起公訴（九十一年度偵字第一○一號），本院判決
如左：
    主      文
乙○○無罪。
    理      由
一、公訴意旨略以：被告乙○○係長進企業有限公司（下稱長進公司）之實際負責人
    ，明知其經濟狀況已陷於週轉不靈、無償債能力之嚴重狀態，竟基於意圖為自己
    不法所有之概括犯意，仍在告訴人甲○○已表明須以其生意往來之客票為擔保，
    始答應給被告調現後，陸續向其不知情之姪女張麗珍借得支票一張（發票人張麗
    珍，付款人匯通商業銀行彰化分行，帳號000000000號，票號ＡＲ00
    00000號，面額新台幣（下同）三十二萬六千二百元，發票日八十九年五月
    三十日）及向友人黃富貴借得支票二張（發票人黃富貴，付款人世華聯合商業銀
    行中港分行，帳號0000000號，票號ＢＢ0000000號、ＢＢ000
    0000號，面額四十四萬一千六百八十元（起訴書誤載為四萬一千六百八十元
    ）、二十七萬六千五百三十五元，發票日八十九年六月三十日、八十九年五月三
    十日），再連同長進公司為發票人之支票二張（付款人台灣省合作金庫和美支庫
    、帳號０一一六九九，票號ＣＥ0000000號、ＣＥ0000000號，面
    額二十一萬五千一百元、十五萬，發票日八十九年四月二十五日、八十九年六月
    十日），自民國八十九年二月間某日起，迄同年四月間某日，至告訴人位於彰化
    市○○○路一九一號住處，持上開共計五張之支票以為擔保，連續多次向告訴人
    佯稱該等支票係其與人往來生意之客票絕對無問題等語，致告訴人陷於錯誤，信
    以為真，以為擔保足夠，誤認被告確有償債能力而先後借款，共計達一百四十萬
    九千五百十五元。詎上開支票經屆期提示，均因存款不足或拒絕往來而遭退票後
    ，經告訴人屢次追討查證，始知受騙，因認被告涉有詐欺罪嫌等語。
二、按犯罪事實應依證據認定之，無證據不得推定其犯罪事實。又不能證明被告犯罪
    者，應諭知無罪之判決，刑事訴訟法第一百五十四條、第三百零一條第一項分別
    定有明文。公訴人認被告涉有右述罪嫌，係以告訴人之指述為其主要依據。訊據
    被告堅決否認有詐欺之意圖，辯稱：伊向姪女張麗珍及友人黃富貴借票時，工廠
    仍在營運，因為景氣不好，經營失敗，故未能償還借款，非自始所能預見等語。
三、經查：被告於八十九年二、三月間向告訴人借錢時，告訴人稱須以「客票」作擔
    保，被告乃分別向其姪女張麗珍借用支票一張，面額為三十二萬六千二百元，並
    與張麗珍約定屆期由被告自己兌現；另以交換票據的方式，向證人黃富貴借得支
    票二張（即被告簽發同額支票交付黃富貴，發票日期約早二、三個月），面額各
    為二十七萬六千五百三十五元及四十四萬一千六百八十元，但因被告經營工廠失
    敗，故無法兌現張麗珍所簽發之支票及其交付證人黃富貴交換的支據，進而使黃
    富貴所簽發供作告訴人擔保之票據亦未能兌現；又被告於上述期間復依告訴人之
    請求另以其所營長進公司之名義，分別簽發支票二張（面額分別為二十一萬五千
    一百元及十五萬元），及本票二張（面額同黃富貴之支票，目的係在加強同一筆
    借款之擔保），其中支票十五萬元部分已經清償，另返還五萬七千元等情，有卷
    附收據二張等情（以估價單充應收據，見九十年他字第四一四號卷第二十一頁）
    ，均據被告自述在卷，核與告訴人證述情節相符，並有前述張麗珍、黃富貴及長
    進公司所簽發之支票五張、本票二張在卷足憑。可知告訴人除收取客票外，亦要
    求被告以其所經營長進公司之票據作擔保，然查被告於偵查中應訊（含與告訴人
    對質）時，曾多次供稱其陸續以票據向告訴人調現的情況已持續三、四年等語（
    見同上偵查卷第二十七頁、九十一年度偵字第一○一號卷第三十八頁背面），故
    被告於八十九年二、三月間提出長進公司支票向告訴人借款之行為，與早年之借
    款行為尚無不同，且告訴人亦稱知情被告為公司實際上之負責人，客觀上尚非能
    認為被告以自己公司名義簽發票據借款係實施詐術之行為。告訴人雖指稱長進公
    司曾更換負責人名義為張江未（即被告之母親），認為該公司的票據信用較以前
    好才會接受等語，惟被告供稱公司負責人名義上雖有變更，但實際經營者一直是
    被告本人，且長進公司於八十九年間營運不佳之狀況，被告亦未對告訴人有所隱
    瞞，因此告訴人才會要求額外擔保等情，均據告訴人所承認，告訴人稱其因擔心
    被告所提出黃富貴之二張支票信用不足，故另外又要求被告以長進公司名義簽發
    二張同額之本票，亦有該本票二張附卷可憑。足認告訴人於被告借款時對其信用
    狀況已經有所警覺，自難認被告應告訴人要求而提出票據係使用詐術之行為。至
    公訴人及告訴人均認「客票係指生意上往來而取得之票據，因出於對價關係，故
    風險較低，與單純之借票行為不同」，據此理由認定被告有欺騙情事，固非無見
    ，惟本件告訴人僅要求被告取得「客票」，未言明必係買賣交易所取得，查被告
    與證人黃富貴本即有多年之生意往來，且長期以來一直有票據交換使用的情形，
    業據證人黃富貴於檢察官偵訊時證述在卷（見九十一年度偵字第一○一號卷第四
    十八頁背面），是以被告所提出黃富貴的支票確係被告之客戶所簽發，又證人黃
    富貴證稱「我認知別人簽發的票就是客票」等語（見同上偵卷筆錄），故難遽斷
    業界對於「客票」之認知必限以買賣為原因而取得之票據，況在票據交換使用之
    情形，雙方亦互負票據債務，非毫無對價，且由他人簽發票據時，該他人即須承
    擔票據上之責任及信用上之風險，以證人黃富貴為例，其已因退票而遭銀行拒絕
    往來之不利益（世華聯合商業銀行中港分行函文，附於九十一年度偵字第一○一
    號卷第十六、十七頁），故縱然票據係基於借用或交換之原因而取得，對於要求
    客票擔保之借款債權人而言，其債權所獲擔保之信用仍相對提高，除非借款時即
    言明客票之來源限以買賣原因所取得者，否則即難認定被告交付證人黃富貴及張
    麗珍簽發之票據，係出於施用詐術之主觀認識。此外，依卷附第七商業銀行函文
    （同上偵卷第六十一頁）、票據信用資訊查詢明細表（同上偵卷第四十二頁）、
    合作金庫和美分行函文（同上偵卷第五十九頁），及合作金庫行員黃元虹之證詞
    （同上偵卷第三十七頁以下）暨其提出之手寫資料（同上偵卷第四十頁），可知
    被告雖自八十八年二月間開始有退票紀錄，惟至八十九年六月一日正式被列為拒
    絕往來戶之前，仍有多達二十次退票經註銷之紀錄（同上偵卷第四十三頁），並
    可查知被告於八十九年四月底亦有退票後再經註銷之情形，足見被告向告訴人借
    款之時，在票據紀錄上顯示尚有還款之能力及意願，是其辯稱係因經營失敗而無
    力償還等語，即屬有據。綜上，依現存證據非足以認定被告有施用詐術之行為，
    或主觀上有詐欺之犯意，復無其他證據足認被告確有公訴人所指述犯行，不能證
    明被告犯行，揆諸前述法律之規定，依法應諭知被告無罪。
據上論斷，應依刑事訴訟法第三百零一條第一項，判決如主文。
本案經檢察官江孟芝到庭執行職務。
中      華      民      國    九十二    年      五      月    二十二    日
                                臺灣彰化地方法院刑事第三庭
                                    審判長法官   余   仕   明
                                    法      官   李   雅   俐
                                    法      官   黃   玉   齡
右正本證明與原本無異。
如不服本判決，應於判決送達後十日內向本院提出上訴狀( 須附繕本 )。
告訴人或被害人對於判決如有不服具備理由請求檢察官上訴者，其上訴期間之計算係
以檢察官收受判決正本之日期為準。
                                    法院書記官   許   騰   云
中      華      民      國    九十二    年      五      月    二十三    日


司法院資訊處製作；財團法人民間司法改革基金會備份。
